臺灣臺北地方法院民事判決　　　　　　 99年度保險字第112號
原　　　告　陳玉琴
兼
法定代理人　陳仙景
原　　　告　陳何秀美
上　三　人
訴訟代理人　陳奕全律師
被　　　告　財團法人汽車交通事故特別補償基金
法定代理人　吳當傑
訴訟代理人　張蕙纓
　　　　　　呂武龍
上列當事人間請求給付強制保險金事件，本院於100 年1 月25日
言詞辯論終結，判決如下：
    主  文
原告之訴及假執行之聲請均駁回。
訴訟費用由原告負擔。
    事  實  及  理  由
一、按訴狀送達後，原告不得將原訴變更或追加他訴。但被告同
    意者，不在此限。民事訴訟法第255 條第1 項第1 款定有明
    文。本件原告陳玉琴、陳仙景起訴主張其母、其女即訴外人
    陳麗娟騎乘機車遭他車自後追撞肇致交通事故，惟無法查究
    事故汽車，爰基於強制汽車責任保險法（下稱強制險法）第
    11條第1 項第2 款第1 目、第40條第1 項第1 款規定，訴請
    被告給付新臺幣（下同）1,500,000 元，及自起訴狀繕本送
    達翌日起至清償日止，按年息百分之5 計算之利息。嗣於本
    院審理中，原告主張陳何秀美為陳麗娟之母，按強制險法第
    11條第1 項第2 款第1 目規定亦得為原告，而為訴之追加，
    參酌被告當庭表示同意此部分追加。則依前開說明，原告所
    為此部分追加，即屬適法，應予准許。
二、原告主張：原告陳玉琴、陳仙景、陳何秀美分別為訴外人陳
    麗娟之女及父母。陳麗娟於民國98年1 月21日21時10分許，
    騎乘車牌號碼VN5-017 號機車（下稱系爭機車、後附載陳玉
    琴），途經高雄市○○區○○路與勝利路口以南約75公尺處
    ，遭他車自後追撞人車倒地，陳麗娟因而顱內出血、胸腹內
    出血，經送醫後不治死亡（下稱系爭事故）。惟肇致系爭事
    故之上開車輛迄今仍無法查究。爰基於強制險法第11條第1
    項第2 款第1 目、第40條第1 項第1 款規定。聲明：（一）
    被告應給付原告1,500,000 元，及自起訴狀繕本送達被告翌
    日起至清償日止，按年息百分之5 計算之利息。（二）願供
    擔保請准宣告假執行。
三、被告則以：系爭事故係陳麗娟騎乘系爭機車自行摔倒所致，
    原告按強制險法上開規定訴請被告補償，並無理由；陳麗娟
    於系爭事故發生後，經抽血檢驗換算成呼氣酒精濃度值達每
    公升0.425 毫克，明顯構成刑法第185 條之3 之犯罪，參照
    強制險法第40條第6 項準用同法第28條第1 項第2 款規定，
    被告自無庸予以補償等語，資為抗辯。聲明：（一）原告之
    訴駁回。（二）如受不利判決，願供擔保請准宣告免為假執
    行。
四、經查，陳玉琴、陳仙景、陳何秀美分別為訴外人陳麗娟之女
    及父母。陳麗娟於民國98年1 月21日21時10分許，騎乘系爭
    機車（後附載陳玉琴），途經高雄市○○區○○路與勝利路
    口以南約75公尺處，發生系爭事故人車倒地，陳麗娟因而顱
    內出血、胸腹內出血，經送醫後不治死亡等情，為兩造所不
    爭執，並有道路交通事故現場圖、高雄市政府警察局交通大
    隊事故分析研判表、戶籍謄本在卷可按（見本院卷頁8 、9
    、13至15），堪可認定。惟被告否認原告首開請求，並以前
    開情詞置辯，茲本件應予審究者厥為：（一）系爭事故發生
    原因為何？（原告主張遭他車自後追撞；被告答辯係陳麗娟
    自行摔倒）（二）被告主張陳麗娟構成刑法第185 條之3 之
    犯罪，援引強制險法第40條第6 項準用同法第28條第1 項第
    2 款規定拒絕補償原告，有無理由？
（一）系爭事故發生原因為何？（原告主張遭他車自後追撞；被
      告答辯係陳麗娟自行摔倒）
  1.按汽車交通事故發生時，請求權人因事故汽車無法查究而未
    能依強制汽車責任保險法規定向保險人請求保險給付者，得
    於強制汽車責任保險法規定之保險金額範圍內，向特別補償
    基金請求補償，該法第40條第1 項第1 款固定有明文；惟強
    制汽車責任保險法所稱受害人，指因汽車交通事故遭致傷害
    或死亡之人，該法所稱之汽車交通事故，則指使用或管理汽
    車致「乘客」或「車外第三人」傷害或死亡之事故，此亦經
    該法第10條第2 項、第13條分別定有明文。故若交通事故僅
    涉及一輛汽車者，受害人僅限於該車之乘客，並不包括駕駛
    人在內。是如駕駛人騎乘機車自行摔倒，自無由按強制險法
    規定，向特別補償基金請求補償。
  2.本件原告主張陳麗娟係騎乘系爭機車遭他車自後追撞等情，
    無非係以系爭機車現場倒停位置及陳麗娟倒臥位置相距長達
    14.2公尺，而路邊水泥安全島留有機車刮痕之長度，及陳玉
    琴之陳述為據。惟查，系爭事故發生後陳麗娟係躺在路邊安
    全島，系爭機車則倒在前方約10、20公尺處乙情，業經證人
    蔡文益於98年1 月22日、24日警詢時陳述明確（見臺灣高雄
    地方法院檢察署98年度相字第151 號卷頁7 、100 ），復有
    道路交通事故現場圖在卷（見本院卷頁8 ）可佐。可徵陳麗
    娟倒臥位置在系爭機車倒地位置後方約十餘公尺。原告雖主
    張系爭機車係遭他車自後追撞，系爭機車才會倒停在陳麗娟
    倒臥位置前方十餘公尺云云。但查，假若系爭機車確係遭後
    車追撞，必然當時係以相當速度，始足將陳麗娟當場撞離系
    爭機車，且使系爭機車倒地繼續向前滑行。而在如此力道撞
    擊下，系爭機車後方理當存有明顯撞擊痕跡，諸如尾燈破裂
    、車身遭推擠變形、車牌或檔泥版損壞、掉落等情形。惟參
    酌系爭事故發生後就系爭機車所拍攝相片所示（見臺灣高雄
    地方法院檢察署98年度相字第151 號卷頁15至27、46至65、
    88至91），系爭機車後方並無任何破損。顯徵系爭機車並非
    遭後車追撞甚明。又查，陳麗娟固非遭後車追撞，惟有無遭
    後車輕微擦撞之可能？衡諸一般常情，機車騎士如遭後車輕
    微擦撞，必定煞車減速並緊握機車龍頭以回復平衡，縱有無
    法回復平衡而人車倒地情形，人、車間之倒地位置亦不致相
    隔十餘公尺。是本院自陳麗娟與系爭機車間之倒地位置長達
    十餘公尺之情觀之，認為系爭機車遭後車輕微擦撞，使陳麗
    娟騎乘系爭機車失去平衡倒地之可能，微乎其微。是以，原
    告按陳麗娟與系爭機車間之倒地位置相距長達14.2公尺，即
    認系爭機車係遭他車自後追撞，洵屬無據，並非可採。是系
    爭事故既非遭他車自後追撞、輕微擦撞造成，則被告辯稱：
    系爭事故係陳麗娟騎乘系爭機車自行摔倒乙情，即不無可能
    。再查，參酌系爭事故發生之前數分鐘，陳麗娟即騎乘系爭
    機車擦撞某自小客車乙節，此經陳玉琴於98年1 月22日警詢
    時自承在卷（見臺灣高雄地方法院檢察署98年度相字第151
    號卷頁103 ）、復經證人邱怡菁於98年1 月22日、謝迺夫於
    98年1 月23日警詢時分別陳明：陳麗娟於98年1 月21日21時
    7 、8 分撥電話給彼等，說她發生車禍等語（見臺灣高雄地
    方法院檢察署98年度相字第151 號卷頁105 至110 ），且經
    高雄市政府警察局左營分局員警黃華瑞訪查現場目擊之人（
    軍校、實踐路口老牌牛肉麵店負責人），該負責人表示：「
    那名騎士（指陳麗娟）要騎走時還邊騎邊講行動電話，而且
    速度很快，搖搖晃晃的我還罵在心裡，想說怎麼有這種人，
    才剛剛發生車禍，還載著小孩子，仍然騎那麼快」等情，有
    該訪查紀錄表在卷可參（見臺灣高雄地方法院檢察署98年度
    相字第151 號卷頁140 ）。均徵陳麗娟於系爭事故發生時，
    客觀上顯有不能安全駕駛之情形。另參酌陳麗娟於系爭事故
    發生後，經抽血檢驗換算成呼氣酒精濃度值達每公升0.425
    毫克，及參酌道路交通事故現場圖二處擦撞痕跡、安全帽掉
    落位置、系爭機車刮地痕、倒地位置，暨參酌陳麗娟倒臥位
    置等情相互以觀。益徵陳麗娟應係酒後騎乘系爭機車，客觀
    上無法安全駕駛，卻仍高速騎乘系爭機車，不慎撞擊路邊水
    泥安全島，摔下系爭機車，而系爭機車仍以餘速擦撞水泥安
    全島後倒地滑行至前方十餘公尺停下，而肇致系爭事故。則
    被告辯稱：系爭事故係陳麗娟騎乘系爭機車自行摔倒乙節，
    即屬有據，堪予採認。至原告雖再舉陳玉琴之陳述為據，然
    參酌陳玉琴於警詢時所稱：「（問：有沒有被其他車子撞到
    ？）答：我不知道。只有一輛白色的機車騎很快從旁邊過去
    ，媽媽就摔倒了。」等語（見臺灣高雄地方法院檢察署98年
    度相字第151 號卷第103 頁）；於臺灣高雄地方法院檢察署
    檢察官偵訊時所陳：「（問：騎到翠華路的時候媽媽騎的機
    車為何會倒在地上？）答：後面有一個力量撞到我們，我們
    就倒了。」、「（問：你是否有看到是機車或是汽車撞你們
    ？）答：不知道」等語（見臺灣高雄地方法院檢察署98年度
    相字第151 號卷第85頁），前後所陳明顯不一，且無法確認
    究竟有無他車撞擊之事。故本院自無由僅憑陳玉琴前開所述
    即為有利於原告之認定。此外，原告復未再提出其他證據資
    料證明他車肇致系爭事故之事實，則依舉證責任分配法則，
    即無法為有利原告之認定。
（二）被告主張陳麗娟構成刑法第185 條之3 之犯罪，援引強制
      險法第40條第6 項準用同法第28條第1 項第2 款規定拒絕
      補償原告，有無理由？
  1.況按被害人雖係因交通事故意外而死亡，而符合系爭強制汽
    車責任保險契約承保之範圍，然其於車禍事故後經抽血檢查
    血液中酒精濃度遠超過道路交通安全規則之標準值，且該車
    禍之發生更與其酒後駕車影響其駕駛能力直接相關，其酒後
    駕車行為復已構成犯罪行為，自與強制汽車責任保險法第28
    條第1 項第2 款，及強制汽車責任保險條款第4 條第1 項第
    2 款，所規定被害人或其他請求權人因從事犯罪行為所致，
    致被保險汽車發生汽車交通事故者，保險人不負保險給付責
    任之除外責任原因條款相當。
  2.另查，本件陳麗娟酒後騎乘系爭機車已達不能安全駕駛之情
    ，業如前述，自當構成刑法第185 之3 條規定之犯罪。則依
    前開說明，原告依照首開規定訴請被告補償，亦屬無據，非
    可採取。雖原告主張上開酒精濃度未達每公升0.55毫克云云
    ，惟陳麗娟騎乘系爭機車，既已達不能安全駕駛之情形，即
    構成上開犯罪，並非謂該條犯罪酒精濃度應達每公升0.55毫
    克始能構成。原告此部分主張，顯係誤會，同無可取。是被
    告此部分援引強制險法第40條第6 項準用同法第28條第1 項
    第2 款規定拒絕補償原告，亦屬有理，可予採認。
五、綜上所述，原告既未能證明係由他車肇致系爭事故，即無由
    按強制險法第11條第1 項第2 款第1 目、第40條第1 項第1
    款請求被告補償，況陳麗娟酒後駕車構成犯罪行為，被告援
    引強制險法第40條第6 項準用同法第28條第1 項第2 款規定
    拒絕補償亦屬可採。則原告基於前開規定法律關係，訴請被
    告給付原告1,500,000 元，及自起訴狀繕本送達被告翌日起
    至清償日止，按年息百分之5 計算之利息，為無理由，不應
    准許。又原告之訴既經駁回，其假執行之聲請亦失所附麗，
    應併予駁回。
六、本件事證已臻明確，兩造其餘之攻擊防禦方法及所提之證據
    ，經審酌後認均無礙判決之結果，爰不予一一論述。
七、據上論結，本件原告之訴為無理由，依民事訴訟法第78條，
    判決如主文。
中    華    民    國    100    年    2    月    25    日
                  民事第二庭    法  官  黃呈熹
以上正本係照原本作成
如對本判決上訴，須於判決送達後20日內向本院提出上訴狀
中    華    民    國    100    年    2    月    25    日
                                書記官  傅美蓮